臺灣基隆地方法院刑事判決　　　　　　　100年度易字第161號
公　訴　人　臺灣基隆地方法院檢察署檢察官
被　　　告　劉德成
選任辯護人　蔡文彬律師
　　　　　　林明賢律師
被　　　告　唐鄭銀
選任辯護人　張雙華律師
被　　　告　劉堂輝
選任辯護人　林文鵬律師
上列被告等因背信等案件，經檢察官提起公訴（99年度偵續字第
109號、100年度偵字第1438號），本院判決如下：
    主  文
劉德成明知為不實之事項，而使公務員登載於職務上所掌之公文
書，足以生損害於公眾及他人，處有期徒刑肆月，如易科罰金，
以新臺幣壹仟元折算壹日。
唐鄭銀、劉堂輝均無罪。
    事  實
一、緣王淵明與鄭孟瑤係夫妻，前因營建不景氣致渠等所有包括
    坐落基隆市○○區○○段486 號、486-1號（原為486號，於
    95年3 月17日，因基隆市政府細部計劃逕行分割為調和段48
    6及486-1地號）等多筆土地遭臺灣基隆地方法院民事執行處
    查封進行拍賣，總計債權人有臺灣土地銀行、彰化商業銀行
    、國泰世華商業銀行等。而於民國92年10月21日間，債權銀
    行即臺灣土地銀行在執行程序中，將連帶債務人鄭孟瑤所有
    之基隆市○○區○○段486 、486-1 號土地以擔保王淵明之
    新臺幣（下同）2850萬元不良債權讓與臺灣金聯資產管理股
    份有限公司（下稱臺灣金聯公司）。嗣於94年11月4 日由劉
    德成以唐鄭銀名義，與臺灣金聯公司簽訂「債權讓與契約書
    」，買受取得王淵明之上開不良債權2850萬元及對第三人「
    樑鑫建設有限公司」（下稱樑鑫公司、負責人為王淵明）不
    良債權本金合計7850萬元（即王淵明部分2850萬元、樑鑫公
    司部分5000萬元）及利息（迄96年5 月13日，共計00000000
    元），而於簽約時劉德成支付400 萬元予臺灣金聯公司，並
    約定於7 個月內（即95年6 月3 日前）支付尾款，並以王淵
    明及鄭孟瑤所有之土地（包括坐落基隆市○○區○○段486
    號、486-1 號土地）為擔保。其後，臺灣金聯公司於94年11
    月10日就坐落基隆市○○區○○段486 號、486-1 號土地具
    狀向臺灣基隆地方法院聲請強制執行（案號：94執字第8190
    號），並於94年11月16日完成查封登記。惟因劉德成資金不
    足，又欲提早取得全部不良債權，便向地政士周讚堂央求尋
    找金主支應，周讚堂遂透過地政士蔡雅雯介紹李芬俄、賴佩
    苓、陳惠華予劉德成認識，約定由劉德成支付計息2 分半，
    並將該債權先讓與李芬俄等3 人之方式借款周轉，並約定日
    後再由劉德成及唐鄭銀將該全部不良債權買回之條件，達成
    借款本金2000萬元之合意，劉德成、唐鄭銀及李芬俄等金主
    3 人遂於95年2 月22日，在臺灣金聯公司簽定「借貸附買回
    契約書」。而唐鄭銀、臺灣金聯公司與李芬俄等金主3 人並
    於同日，亦在臺灣金聯公司簽訂「債權讓與契約書之增補契
    約書」，臺灣金聯公司及唐鄭銀同意由李芬俄等3 人受讓全
    部不良債權，並由臺灣金聯公司於同日出具「債權讓與證明
    書」以為憑證，並於95年5 月19日，因債權讓與而將基隆市
    ○○區○○段486 號、486-1 號土地之債權人變更為李芬俄
    等3 人。嗣李芬俄等3 人於95年5 月24日與唐鄭銀簽訂「不
    良債權讓與證明書」，先將王淵明之不良債權2850萬元部分
    讓與唐鄭銀，唐鄭銀則於95年6 月7 日，具狀陳報臺灣基隆
    地方法院就上揭土地變更查封名義為其本人，並續執行，且
    於95年6 月26日，將債權人變更為唐鄭銀。而其餘之樑鑫公
    司不良債權5000萬元部分仍為李芬俄等3 人所有，並於95年
    7 月5 日向臺灣基隆地方法院具狀聲請上開5000萬元之不良
    債權部分強制執行，於95年7 月13日為查封登記。另者，王
    淵明有意出賣所有土地，遂於96年3 月24日與殷武義就包括
    坐落基隆市○○區○○段486 號、486-1 號等多筆土地簽定
    「不動產買賣契約書」，約定由殷武義負責「清償全部執行
    案之債權及稅費、另支付9000萬元予王淵明及鄭孟瑤、負責
    撤銷包括坐落基隆市○○區○○段486 號、486-1 號等多筆
    土地之查封拍賣、在過戶前可以辦理抵押，或依信託法規定
    辦理信託登記」等事項。然王淵明陸續提示殷武義簽發之各
    期價款支票後，僅部分兌現，其餘4 張支票面額合計3550萬
    元，則自96年10月初起遭退票。殷武義另又透過張琳，向劉
    德成表示不要執行拍賣上揭2 筆地號土地，採用和解方式，
    約定劉德成以上揭全部不良債權為對價，承購上揭2 地號土
    地，並撤銷查封登記。唐鄭銀則於96年3 月29日，以已和解
    為由撤回強制執行並塗銷查封登記。殷武義及唐鄭銀、劉德
    成遂就包括上揭2 地號等多筆土地先後於96年3 月30日簽定
    「債權債務協議書」，協議內容約定略以：「Ａ、雙方協議
    債權總金額為1 億2000萬元，共同開發資本額3 億元，由殷
    武義（下稱甲方）占60％，唐鄭銀（代表人劉德成，下稱乙
    方）等人占40％，協議依比例由甲方持有面臨調和街、乙方
    持有基隆市○○區○○段486 號、486-1 號土地為主；Ｂ、
    本協議書簽訂時，甲方先支付乙方3000萬元用以購買乙方股
    權10％，惟甲方同意由乙方先行取得上揭2 地號土地所有權
    ，劉德成並配合甲方清償賴佩苓等3 人之債權；且乙方於取
    得定金後，須配合甲方撤銷李芬俄等3 人之債權債務；Ｃ、
    為確保甲方取得債權，乙方同意配合撤銷查封（94年度執實
    字第8190號，指上揭2 筆土地之查封），且併案辦理以上揭
    2 筆土地設定6000萬元「實際借款5000萬元」抵押，俟甲方
    將上揭2 地號土地辦理信託登記予乙方或其指定第三人，於
    信託登記完竣同時甲方負責塗銷抵押權、清償6000萬元，同
    時乙方則塗銷賴佩苓等抵押權設定6000萬元及3600萬元；Ｄ
    、甲方保證前述Ｃ約定成就之30日內需負責以本件土地向銀
    行貸款，支付9000萬元予乙方（利息由乙方支付），倘逾期
    限則甲方同意乙方得自行以486 、486 之1 地號土地融資；
    Ｅ、如甲方於前述Ｄ約定成就後90日，仍無法向銀行融資予
    乙方，視為甲方違約，乙方就上揭2 地號土地可自行出售」
    。其後，劉德成、唐鄭銀、殷武義再於同年5 月2 日簽定「
    債權讓與協議書」，協議內容約定略以：唐鄭銀應將對王淵
    明及樑鑫公司之債權本金合計7850萬元暨利息、違約金、墊
    付費用等全部債權、擔保物及其他從屬權利全部讓與殷武義
    。而於簽約時，殷武義即支付劉德成現金3000萬元定金，其
    中1000萬元由劉德成收執使用，其餘之2000萬元則由劉德成
    持以清償積欠李芬俄等3 人之債權。是李芬俄等3 人於96年
    5 月7 日具狀就樑鑫公司不良債權5000萬元部分聲請撤銷查
    封，經臺灣基隆地方法院於96年5 月22日辦理塗銷查封登記
    在案。劉德成則於上揭2 地號土地撤銷查封後，即將受讓之
    銀行之借據、支付命令等憑證透過張琳交予殷武義收執。
二、其後，殷武義無資力撤銷上揭2 地號土地之抵押權，復向銀
    行貸款未成，故未支付劉德成9000萬元，劉德成因認殷武義
    無法依約於90日內履行上揭Ｃ、Ｄ所示條件，又因上揭2 地
    號土地於96年5 月15日信託登記於劉德成指定之曹源龍及劉
    堂輝（即劉德成之子）之期間僅為1 年（自96年3 月24日至
    97 年3月24日止），為免取得上揭2 地號土地所有權之計畫
    落空，其明知劉堂輝未向唐鄭銀借款1 億5000萬元，竟基於
    使公務員登載不實之犯意，於96年8 月間某日交付劉堂輝、
    唐鄭銀之身分證影本、印鑑、印鑑證明等資料委託不知情之
    周讚堂（無證據證明就使公務員登載不實部分有犯意聯絡）
    辦理抵押權設定事宜，周讚堂再委由不知情之地政士李寶玉
    辦理，而於96年8 月27日，李寶玉即持上揭相關文件向基隆
    市信義地政事務所辦理以不知情之劉堂輝為債務人，設定抵
    押權1 億5 千萬元予不知情之唐鄭銀，使承辦之公務員陷於
    錯誤，僅自形式上審查無誤後，而於96年8 月29日完成抵押
    權設定登記，足以生損害於地政機關掌管地籍資料之正確性
    及鄭孟瑤。
三、案經王淵明、鄭孟瑤訴由臺灣基隆地方法院檢察署檢察官偵
    查後起訴。
    理  由
壹、程序方面
一、按刑事訴訟法為保障被告受公平審判及發現實體真實，於92
    年2 月6 日修正及增訂公佈施行之前及之後，對於人證之調
    查均採言詞及直接審理方式，並規定被告有與證人對質及詰
    問證人之權利，其中被告之對質詰問權，係屬憲法第8 條第
    1 項規定「非由法院依法定程式不得審問處罰」之正當法律
    程式所保障之基本人權及第16條所保障之基本訴訟權，不容
    任意剝奪；故法院於審判中，除有法定情形而無法傳喚或傳
    喚不到，或到庭後無正當理由拒絕陳述者外，均應依法定程
    式傳喚證人到場，命其具結陳述，並通知被告，使被告有與
    證人對質及詰問之機會，以確保被告之對質詰問權；否則，
    如僅於審判期日向被告提示該證人未經對質詰問之審判外陳
    述筆錄或告以要旨，被告之對質詰問權即無從行使，無異剝
    奪被告該等權利，且有害於實體真實之發現，其所踐行之調
    查程式，即難謂適法，該審判外之陳述，即不能認係合法之
    證據資料，最高法院95年度台上字第5160號判決意旨可資參
    照。查證人王淵明於本院審判時業經以證人身分到庭作證，
    經進行交互詰問並使被告劉德成及其辯護人行使對質、詰問
    權，該項對質詰問權因而延緩至審判時確保，此即為「延緩
    的對質詰問權法理」，是證人王淵明前開審判外之偵查中之
    陳述，因已足確保被告劉德成及其辯護人之對質、詰問權，
    而可認有證據能力。
二、按被告以外之人於審判外之言詞或書面陳述，除法律有規定
    者外，不得作為證據；又被告以外之人於審判外之陳述，雖
    不符合刑事訴訟法第159 條之1 至第159 條之4 之規定，但
    經當事人於審判程序同意作為證據，法院審酌該言詞陳述或
    書面陳述作成時之情況，認為適當者，亦得為證據。當事人
    、代理人或辯護人於法院調查證據時，知有第159 條第1 項
    不得為證據之情形，而未於言詞辯論終結前聲明異議者，視
    為有前項之同意，刑事訴訟法第159 條第1 項及第159 條之
    5 分別定有明文。查本判決下列所引用之其餘各該被告以外
    之人於審判外之言詞或書面陳述，雖屬傳聞證據，均經當事
    人於本院準備程序及審判期日中表示無意見而不予爭執，且
    迄至言詞辯論終結前亦未再聲明異議，本院審酌此等證據資
    料製作時之情況，尚無違法不當及證明力明顯過低之瑕疵，
    亦認為以之作為證據應屬適當，故揆諸前開規定，爰逕依刑
    事訴訟法第159 條之5 規定，認前揭證據資料均例外有證據
    能力，合先敘明。
貳、有罪部分
一、訊據被告劉德成對於上揭事實一所載如何取得對告訴人王淵
    明及樑鑫公司之不良債權本金合計7850萬元、與殷武義就坐
    落基隆市○○區○○段486 號、486-1 號等多筆土地簽定「
    債權債務協議書」、「債權讓與協議書」，其後，殷武義支
    付3000萬元予伊，伊即將部分款項挪以還給金主即李芬俄等
    3 人，而取得李芬娥等3 人持有對樑鑫公司之債權憑證，嗣
    以其子劉堂輝名義登記為受託人等過程、對於上揭事實二所
    載時、地，委託周讚堂辦理設定抵押權1 億5 千萬元予唐鄭
    銀等事實均坦認不諱，然矢口否認有使公務員登載不實之犯
    意，辯稱：伊係向殷武義買基隆市○○區○○段486 號、48
    6-1 號土地，是買賣關係，伊當時與殷武義約定用對告訴人
    之債權換取上揭2 地號土地，所以向法院聲請撤銷查封上揭
    2 筆土地，且已將債權憑證交給殷武義，是上揭2 筆土地是
    伊與唐鄭銀所買，然因有土地增值稅之問題，而未辦理過戶
    ，為了確保伊與唐鄭銀之權利，才與殷武義約定辦理信託登
    記，由伊指定受託人為劉堂輝、曹源龍。後來，殷武義未依
    約撤銷上揭2 地號土地之抵押權，復向銀行貸款未成而未付
    款予伊，且殷武義一直拖延，不辦理過戶，所以伊依約可以
    處分上揭2 筆土地，伊為了要讓伊與唐鄭銀之債權有保障，
    才委託代書周讚堂辦理抵押設定1 億5 千萬元予唐鄭銀云云
    。經查：
（一）證人殷武義於偵查中陳稱：伊是向王淵明承購上揭2 筆地
      號等土地，約定由伊負責清償王淵明及樑鑫公司之全部執
      行案之債權及稅費、撤銷包括坐落基隆市○○區○○段48
      6 號、486-1 號等多筆土地之查封拍賣，而王淵明則同意
      以信託之方式登記予伊，然伊沒錢還給抵押權人撤銷查封
      拍賣，所以才跟劉德成簽定債權債務協書、債權讓與協議
      書，協議伊以基隆市○○區○○段486 號、486-1 號2 筆
      土地換取劉德成持有之全部不良債權，惟因買賣過戶有土
      地增值稅之問題，而伊沒錢，故以信託方式將上揭2 筆土
      地信託登記給劉德成指定之人，其後劉德成有依約將債權
      憑證等物交給伊辦理包括坐落基隆市○○區○○段486 號
      、486-1 號等多筆土地之查封拍賣及塗銷抵押權登記。後
      來，伊向殷森財、殷森貴借6000萬去償還相關之稅捐、費
      用及支付王淵明之頭期款2000萬元、600 萬之仲介費、國
      泰世華銀行之債務等，而上揭2 地號土地已撤銷查封，伊
      即將上揭2 地號土地設定抵押給殷森財、殷森貴，其後伊
      沒有錢還給殷森財、殷森貴6000萬元，以致無法塗銷殷森
      財、殷森貴之抵押權及向銀行貸款9000萬予劉德成，而上
      揭2 筆土地已是劉德成所有，劉德成要設定給誰與伊無關
      等語在卷（見99年度交查字第357 號偵查卷第27、28頁、
      第207 至211 頁、98年度偵續字第109 號偵查卷第146 頁
      ）。
（二）又證人周讚堂於偵審中亦證述：伊是劉德成、殷武義間之
      居間人，本件基隆市○○區○○段第486 、486- 1號土地
      之信託登記部分由伊辦理，當時劉德成是以債權換取上揭
      2 地號土地之所有權，因殷武義無法延長信託期間至2年
      ，且依約殷武義應於96年7 月10日或12日前向銀行取得貸
      款，交付9000萬元予劉德成，殷武義一直無法履行又找不
      到人，劉德成有找伊商議表示包括上揭2 地號土地之抵押
      權被塗銷，其債權已無保障，伊表示如果要保障，去做抵
      押設定或預告登記以來保障債權等語明確（見99年度交查
      字第357 號偵查卷第170 至172 頁、本院100 年8 月9 日
      審判筆錄）。
（三）經核證人殷武義、周讚堂上揭所證，核與被告劉德成所述
      相符，並有臺灣金聯公司98年6 月17日金聯二一字第9810
      8829號函、臺灣金聯公司與唐鄭銀簽訂之債權讓與契約書
      、臺灣金聯公司與唐鄭銀、李芬俄、賴佩苓、陳惠華簽訂
      之債權讓與契約書之補增契約書、臺灣金聯公司出具予李
      芬俄、賴佩苓、陳惠華之債權讓與證明書、殷武義與告訴
      人等簽定之不動產買賣契約書、殷武義與被告劉德成簽訂
      之「債權債務協議書」、「債權讓與協議書」、基隆市○
      ○區○○段486 號、486-1 號土地登記謄本等在卷足憑（
      見97年度偵字第2102號偵查卷第25至28頁、第110 至121
      頁、97年度交查字第352 號偵查卷第51至58頁、99年度交
      查字第357 號偵查卷第8 至16頁）。從而，就被告劉德成
      、唐鄭銀、殷武義言，殷武義與被告劉德成之真意係買賣
      基隆市○○區○○段486 號、486- 1號土地，而殷武義為
      規避土地增值稅，遂與被告劉德成約定以信託方式為之，
      被告劉德成應以其手中持有之對王淵明及樑鑫公司之全部
      不良債權讓與殷武義作為對價，殷武義則應依約將上揭2
      地號土地信託登記予被告劉德成指定之第3 人、清償6000
      萬元予殷森財、殷森貴並塗銷抵押權、向銀行貸款並交付
      9000萬予被告劉德成等各節，應堪認定。
（四）又唐鄭銀與被告劉德成、劉堂輝間並無任何債權債務關係
      ，業據被告劉德成、唐鄭銀、劉堂輝於偵查及審理時供承
      在卷（見98年度偵續字第109 號偵查卷第51、180 頁、99
      年度交查字第173 號偵查卷第109 頁、本院100 年8 月9
      日審判筆錄、同年9 月13日審判筆錄）。雖殷武義無法履
      行上揭後2 部分之約定，被告劉德成依約可於96年8 月15
      日（按上揭2 地號土地於96年5 月15日信託登記予被告劉
      德成指定之劉堂輝、曹源龍，加計90日之貸款期間，殷武
      義應於同年8 月15日前向銀行貸得款項）後就上揭2 地號
      土地自行出售，惟而，本件債務不履行之人為殷武義，債
      權債務關係應係存在於被告劉德成、唐鄭銀與殷武義之間
      ，要與劉堂輝無涉，被告劉德成縱依約有權利處分上揭2
      地號土地，然仍應據實為之，當無本於所有權人之資格，
      即認其可任意妄為，而無視土地登記公示制度之正確性。
      準此，被告劉德成明知唐鄭銀對其及劉堂輝均無債權存在
      ，為免對殷武義之債權落空，以形式上抵押登記之巧取方
      式，使無實質審查權限之承辦公務員，將「劉堂輝為債務
      人，設定抵押權1 億5 千萬元予唐鄭銀」之不實事項登載
      於職務上所掌管之土地登記簿之公文書上，自顯足以生損
      害於地政機關掌管地籍資料之正確性及地主鄭孟瑤至明。
      是被告劉德成及其辯護人以被告劉德成既有權可以處分上
      揭2 地號土地，當可設定抵押權云云，委不足採。
    綜上所述，被告劉德成所辯，不足為採，其使公務員登載不
    實事項於公文書之犯行明確，應依法論科。
二、核被告劉德成所為，係犯刑法第214 條之使公務員登載不實
    罪。被告劉德成利用不知情之周讚堂、李寶玉，代為向地政
    機關申請辦理上開虛偽之抵押權設定登記，為間接正犯。爰
    審酌被告劉德成為免對殷武義之債權無法受償，虛偽設定1
    億5 千萬元之抵押權予唐鄭銀，損及地政機關對於土地登記
    、管理之正確性及告訴人鄭孟瑤，姑念其對上揭2 地號土地
    原有抵押權足以保障，後因殷武義無法履約始起意以求自保
    之犯罪動機可憫，現該上揭2 筆土地亦已出售予他人，被告
    劉德成、告訴人均已受償暨其犯後態度等一切情狀，量處如
    主文所示之刑，並諭知易科罰金之折算標準。
三、公訴意旨另以：被告劉德成上揭設定抵押權予唐鄭銀所為，
    亦涉犯刑法第342 條之背信罪云云。然按犯罪事實應依證據
    認定之，無證據不得認定犯罪事實，刑事訴訟法第154 條第
    2 項定有明文。公訴意旨認被告劉德成涉有背信之犯嫌，無
    非以告訴人王淵明、鄭孟瑤之指訴、土地登記申請書、土地
    登記謄本、本票2 紙、被告劉德成、劉堂輝、唐鄭銀於96年
    至98年間之稅務電子閘門財產所得調件明細表等為主要論據
    。訊據被告劉德成堅決否認背信犯行，辯稱：伊係與殷武義
    成立買賣契約，其後殷武義未履約，伊依約可以處分基隆市
    ○○區○○段第486 、486-1 號土地，並無對告訴人有何背
    信行為等語。經查，告訴人王淵明於本院審理時證述：本件
    伊是將土地賣給殷武義，約定先用信託登記之方式讓殷武義
    取得土地之支配管理權，殷武義日後要將土地賣給誰、如何
    處理，均與伊無關等語明確（見本院100 年8 月9 日審判筆
    錄），又觀之殷武義與告訴人等簽定之不動產買賣契約書所
    示，雙方於該契約第4 條明文約定（略以）甲方（指殷武義
    及力廣泰興業股份有限公司）、乙方（指告訴人王淵明、鄭
    孟瑤）雙方同意本買賣標的，住宅區（按上揭2 筆土地為住
    宅區）部分以信託方式辦理登記，乙方實為出賣人，甲方實
    為所有權人，爾後有關買賣標的物其登記依信託法所定（他
    益信託）方式行之，但產權處分權利如使用、收益、移轉、
    設定等則皆歸屬甲方，本件土地買賣辦理土地信託登記時，
    有關登記名義人得由甲方自定等語（見97年度交查字第352
    號偵查卷第51至58頁）。準此，依告訴人王淵明之證詞、證
    人殷武義於上揭貳之一（一）之證詞及殷武義與告訴人等簽
    定之不動產買賣契約書、殷武義與被告劉德成簽訂之「債權
    債務協議書」、「債權讓與協議書」，足認告訴人等係將包
    括上揭2 筆地號等土地出售予殷武義，且約定土地之受託登
    記人由殷武義指定，嗣因殷武義資金不足，復將上揭2 筆地
    號土地賣予被告劉德成、唐鄭銀，以換取被告劉德成、唐鄭
    銀對告訴人王淵明及樑鑫公司之全部不良債權，惟殷武義無
    力繳納土地增值稅，故與被告劉德成約定將上揭2 筆地號土
    地信託登記予被告劉德成指定之人。從而，被告劉德成係與
    殷武義成立買賣契約，殷武義依其與告訴人所定之買賣契約
    ，本得將上揭2 筆土地指定信託登記予他人，要與告訴人無
    涉，被告劉德成並無受告訴人等委任處理事務至明，被告劉
    德成對於告訴人等而言，自無何背信可言。此外，公訴人未
    舉其他積極證據證明被告劉德成有背信之罪嫌，原應為無罪
    之諭知，但因公訴意旨認此部分與前開論罪科刑部分有刑法
    第55條想像競合犯裁判上一罪關係，爰不另為無罪之諭知。
、無罪部分：
一、公訴意旨略以：被告劉德成為免取得上揭2 地號土地所有權
    之計畫落空，竟與被告劉堂輝共同基於背信之犯意聯絡、與
    被告劉堂輝及唐鄭銀共同基於使公務員登載不實之犯意聯絡
    ，於96年5 月9 日，以虛偽之被告劉堂輝與被告唐鄭銀間存
    在1 億5 千萬元借款債權，由被告劉堂輝概括授權被告劉德
    成開立以劉堂輝為發票人之本票2 紙之方式（各為1 億4000
    萬元及1000萬元），再由被告劉德成委託不知情之周讚堂辦
    理抵押事宜，周讚堂再委由不知情之地政士李寶玉持上開本
    票2 紙等資料向基隆市信義地政事務所辦理設定抵押權1 億
    5 千萬元予被告唐鄭銀，足以生損害於地政機關地政管理之
    正確性及告訴人等，因認被告劉堂輝、唐鄭銀共同涉犯刑法
    第214 條使公務員登載不實罪嫌；被告劉堂輝另共同涉犯背
    信罪嫌。
二、按犯罪事實應依證據認定之，無證據不得認定犯罪事實；不
    能證明被告犯罪或其行為不罰者應諭知無罪之判決，刑事訴
    訟法第154 條第2 項、第301 條第1 項分別定有明文。事實
    之認定，應憑證據，如未能發現相當證據，或證據不足以證
    明，自不能以推測或擬制之方法，以為裁判基礎；認定不利
    於被告之事實，須依積極證據，苟積極證據不足為不利於被
    告事實認定時，即應為有利於被告之認定，更不必有何有利
    之證據；認定犯罪事實，所憑之證據，無論直接或間接證據
    ，其為訴訟上之證明，須於通常一般之人均不致於有所懷疑
    ，而得確信其為真實之程度者，始得據之為有罪之認定，倘
    其證明尚未達到此一程度，而有合理性懷疑之存在時，即無
    從為有罪之認定（最高法院40年臺上字第86號、30年上字第
    816 號、76年臺上字第4986號判例要旨參照）。
三、公訴意旨認被告劉堂輝、唐鄭銀涉有上述犯行，無非係以被
    告劉堂輝、唐鄭銀、劉德成於偵查中之供述、告訴人王淵明
    、鄭孟瑤之指訴、土地登記申請書、土地登記謄本、本票2
    紙、被告劉德成、劉堂輝、唐鄭銀於96年至98年間之稅務電
    子閘門財產所得調件明細表等為主要論據。訊據被告劉堂輝
    、唐鄭銀均堅詞否認上揭犯行，被告劉堂輝辯稱：伊對於父
    親劉德成如何購得上揭2 地號土地之過程均不清楚，因父親
    要將土地信託登記在伊名下，伊認為只是單純之土地登記，
    所以就答應，直到收到檢察官之開庭通知，伊才知道成為被
    告等語；被告唐鄭銀辯稱：伊係受劉德成邀約始投資購買本
    件不良債權，其後相關事務均由劉德成處理，伊不知道向何
    家公司買債權，亦不知道債權後來有無讓與他人及不清楚設
    定1 億5 千萬元抵押權之事等語。
四、經查：
（一）按刑法第214 條之使公務員登載不實事項罪，係以明知為
      不實之事項，而使公務員登載於職務上所掌之公文書，為
      成立要件。所謂「明知」，係指刑法第13條第1 項之直接
      故意即確定故意而言。至同條第2 項之間接故意即不確定
      故意，則不包括在內，自難論以上開使公務員登載不實罪
      （最高法院76年臺上字第1829號、86年臺上字第688 號、
      86年臺非字第362 號判決意旨參照）。因而，刑法第214
      條使公務員登載不實罪，須行為人對其使公務員登載之事
      項，主觀上確知其為不實之事項，而仍有意使公務員為此
      登載，始足當之。查證人殷武義於偵查中陳稱：本件只有
      3 位當事人，即王淵明、劉德成及伊，其他人均是人頭，
      是王淵明賣土地予伊，伊買下後因資金不夠，所以找劉德
      成，將上揭2 地號土地賣給劉德成，換取劉德成持有之債
      權等語（見99年度交查字第357 號偵查卷第30頁）；同案
      被告劉德成於偵查中證述：設定抵押1 億5 千萬元及開立
      本票2 紙，均是伊之意思，伊沒有與劉堂輝討論，因為劉
      堂輝有授權伊處理相關事宜等語（見98年度偵續字第109
      號偵查卷第195 頁），並於本院審理時證述：伊與殷武義
      協商合意要簽約、殷武義、張琳要求將債權換為物權，這
      些過程，唐鄭銀沒有參與，都是由伊與殷武義處理，後來
      殷武義沒有履行買賣條件，伊覺得沒有保障，所以去請教
      代書周讚堂，周讚堂提出可以設定抵押之意見，伊認為可
      行，伊才去設定抵押，並未與劉堂輝、唐鄭銀討論過等語
      （見本院100 年9 月13日審判筆錄）；又證人周讚堂於本
      院審理證述：基隆市○○區○○段地號第486 、486-1 號
      土地之信託登記事務是由伊辦理，過程中沒有與劉堂輝、
      唐鄭銀接觸，當時劉德成是以債權換取上揭2 地號土地之
      所有權，因殷武義未依買賣條件履約，劉德成找伊商議如
      何處理，伊有告知如果要保障，去做抵押設定或預告登記
      以來保障債權，後來劉德成委託伊設定1 億5 千萬元抵押
      權予唐鄭銀，並交付設定費用15萬餘元予伊等語在卷（見
      本院100 年8 月9 日審判筆錄）。從而，依證人殷武義、
      周讚堂及同案被告劉德成之證詞，足認本件係肇於殷武義
      資金不足，而找劉德成協議，嗣協議成立，殷武義無法塗
      銷抵押權、借貸得9000萬元予同案被告劉德成，同案被告
      劉德成為求債權獲得保障，始委託周讚堂辦理設定抵押權
      予被告唐鄭銀。準此，除非同案被告劉德成告知被告劉堂
      輝、唐鄭銀欲設定1 億5 前萬元之抵押權，否則被告劉堂
      輝、唐鄭銀既未在場與殷武義協議上揭2 地號土地之買賣
      過程，復於同案被告劉德成與證人周讚堂商議如何保障債
      權時亦未在場，且未出面委託周讚堂辦理抵押權設定事宜
      ，自難逕為臆測渠2 人於主觀上已明知上揭2 地號土地有
      以被告劉堂輝為債務人、以被告唐鄭銀為債權人，而設定
      1 億5 千萬元抵押權予被告唐鄭銀之情事。
（二）又被告劉堂輝為同案被告劉德成之子、被告唐鄭銀之女前
      與同案被告劉德成同居，同案被告劉德成因而稱呼被告唐
      鄭銀為岳母乙節，已據被告劉堂輝、唐鄭銀及同案被告劉
      德成於偵查中陳述在卷，可見同案被告劉德成與渠等間分
      有相當之親誼及信任關係，衡情被告劉堂輝信任父親不會
      對其為不利之事、被告唐鄭銀信任自稱「女婿」之劉德成
      能妥適為其處理事務，而均授權同案被告劉德成負責處理
      不良債權、承購上揭2 地號土地相關事宜並交付身分證、
      印鑑章等物予同案被告劉德成乙情，不悖常理，並有被告
      唐鄭銀出具予同案劉德成之授權書在卷足憑（見97年度偵
      字第2102號偵查卷第119 頁）。且本件辦理抵押權設定附
      繳之證件為土地登記申請書1 份、契約書2 份、身分證影
      本2 份、印鑑證明1 份（指被告劉堂輝之印鑑證明）、土
      地所有權狀2 份，有上揭文件存卷足憑（見99年度交查字
      第35 7號偵查卷第87至94頁），觀之其上內容均為制式例
      搞之填載及蓋印，並無被告劉堂輝、唐鄭銀之簽名，況同
      案被告劉德成前處理向臺灣金聯公司購買不良債權，其後
      尋找金主籌措資金迄與殷武義協議以持有之不良債權為對
      價購買上揭2 地號土地等事項，則其本已持有被告劉堂輝
      、唐鄭銀之身分證證件、印鑑、印鑑證明書等物，是其依
      己意委託周讚堂設定抵押權予被告唐鄭銀，非無可能。故
      同案被告劉德成上揭證述核非無憑，尚可採信。從而，公
      訴人所舉上揭證據或可認被告劉堂輝、唐鄭銀既已授權予
      同案被告劉德成處理上揭相關事宜而有預見之不確定故意
      ，惟仍難據以推論被告劉堂輝、唐鄭銀對於同案被告劉德
      成委託代書辦理1 億5 千萬元抵押權設定乙情事前知悉，
      並與之基於犯意聯絡，共同故為使公務員登載不實事項於
      所掌公文書。是被告劉堂輝、唐鄭銀上揭辯解，尚足採信
      。
（三）再告訴人等係將包括上揭2 筆地號等土地出售予殷武義，
      且約定土地之受託人由殷武義指定，嗣因殷武義資金不足
      ，復將上揭2 筆地號土地賣予同案被告劉德成、唐鄭銀，
      以換取同案被告劉德成、唐鄭銀對告訴人王淵明及樑鑫公
      司之全部不良債權等，故與同案被告劉德成約定將上揭2
      筆地號土地信託登記予同案被告劉德成指定之人各節，業
      據本院認定如前。是以殷武義依其與告訴人所定之買賣契
      約，本得將上揭2 筆土地指定信託登記予他人，後殷武義
      又另與同案被告劉德成成立買賣契約，為規避繳納土地增
      值稅而虛偽以信託方式登記予同案被告劉德成指定之人，
      可見依告訴人、殷武義、同案被告劉德成之真意，渠等均
      無信託之意，殷武義、同案被告劉德成均非受委託處理他
      人事務之人，且殷武義係為履行賣方義務而以信託方式登
      記予同案被告劉德成指定之人即被告劉堂輝，核與告訴人
      等無涉，況被告劉堂輝僅係本件信託登記之名義人，其未
      受告訴人等委任處理事務，要屬無疑，自無何背信可言。
五、綜上所述，公訴意旨就上揭之事實所提證據方法無法使本
    院形成被告劉堂輝、唐鄭銀有其所指各項犯行之確切不疑之
    心證，此外，復查無其他積極證據，得以證明被告劉堂輝、
    唐鄭銀有公訴意旨所指犯行，揆諸首開法條及判例之說明，
    不能證明被告劉堂輝、唐鄭銀犯罪，依法應為被告無罪判決
    之諭知。
據上論斷，應依刑事訴訟法第299 條第1 項前段、第301 第1 項
，刑法第214 條、第41條第1 項前段，刑法施行法第1 條之1 ，
判決如主文。
本案經檢察官張長樹到庭執行職務。
中    華    民    國  100     年    11    月    18    日
                  刑事第三庭審判長法  官  陳志祥
                                  法  官  張婷妮
                                  法  官  黃梅淑
以上正本證明與原本無異。
如不服本判決應於收受送達後10日內向本院提出上訴書狀，並應
敘述具體理由；其未敘述上訴理由者，應於上訴期間屆滿後20日
內向本院補提理由書( 均須按他造當事人之人數附繕本) 「切勿
逕送上級法院」。
中    華    民    國  100     年    11    月    18    日
                                  書記官  丁妍君
論罪法條：
中華民國刑法第214條
（使公務員登載不實罪）
明知為不實之事項，而使公務員登載於職務上所掌之公文書，足
以生損害於公眾或他人者，處 3 年以下有期徒刑、拘役或 5 百
元以下罰金。